臺灣臺中地方法院民事判決　95年度訴字第2949號
原　　　告　丙○○○
訴訟代理人　乙○○
被　　　告　甲○○
訴訟代理人　柳正村律師
上列當事人間請求塗銷抵押權登記事件，本院於民國96年4月24
日言詞辯論終結，判決如下：
    主      文
原告之訴駁回。
訴訟費用由原告負擔。
    事實及理由
壹、原告主張：一、原告所有坐落台中市○區○○○段第21之5
    地號、面積0.0573公頃土地，係於民國（下同）77年12月15
    日因分割而取得，於分割前之73年6月25日，訴外人丁○○
    即以自身為債務人將全部土地設定新台幣（下同）250萬元
    之抵押權予被告。二、依民法第888條之規定，系爭抵押權
    所擔保債權已於90年6月20日逾15年之消滅時效期間，至95
    年6月20日，被告仍不實行其抵押權，其抵押權應已消滅，
    然因系爭抵押權未塗銷，致影響原告之所有權，爰依物上請
    求權請求被告塗銷系爭抵押權。三、對被告抗辯之陳述：（
    一）被告縱曾於87年6月15日以存證信函通知丁○○清償債
    務，但該請求之意思表示對原告不生效力，其效力僅及於丁
    ○○，有最高法院68年度台上字第1813號判例可參照。況被
    告並未於請求後6個月內起訴，系爭時效自無中斷可言。（
    二）被告於88年12月27日之陳報狀，非起訴，亦非請求，自
    無中斷時效之效力。（三）原告因分割所取得之系爭土地，
    有被告之抵押權，原告即居於物上保證人之地位，而系爭物
    上保證期間自屬15年消滅時效期間屆滿後加上5年之除斥期
    間，被告於前開期間內未實行抵押權，主債務人縱有承認，
    其效力僅及於主債務人本人及以其財產所設定之抵押權，物
    上保證人之抵押權非可因主債務人之承認而得續存，否則民
    法第888條之規定將成具文。（四）丁○○之承認書是否真
    正，被告應負證明之責。（五）被告應依非訟事件法之規定
    聲請拍賣抵押物，於取得拍賣抵押物之裁定後，聲請強制執
    行，時效才中斷。（六）丁○○對原告負有塗銷本件抵押權
    之義務，被告對丁○○之債權，已逾15年未行使，丁○○怠
    於行使時效抗辯權利，原告依民法第242條規定，代位丁○
    ○對被告行使時效抗辯權。（七）不動產設定抵押權後，為
    債務人之不動產原所有權人丁○○，對於系爭抵押權所擔保
    之債權，是否予以承認，抵押權人即被告是否對抵押土地之
    原所有人即丁○○為請求，僅生被告與丁○○之債權債務關
    係是否尚繼續存在之效果，故丁○○是否對被告予以承認債
    權，或被告是否對丁○○請求，皆不影響系爭抵押權依民法
    第880條之效力。（八）系爭土地面積原為0.0834公頃，登
    記為訴外人陳娟娟即丁○○之妻所有，因其中應有部分3分
    之2為原告所信託登記，原告遂訴請陳娟娟移轉登記，而經
    本院71年度訴字第3792號、臺灣高等法院台中分院72年度上
    更（一）字第171號、最高法院73年度台上字第4177號民事
    裁判命陳娟娟移轉登記確定。然於前開訴訟中，前開土地竟
    更名登記為丁○○所有，丁○○並以前開土地設定系爭抵押
    權，嗣經原告訴請丁○○塗銷更名登記並回復為陳娟娟所有
    ，經本院74年度訴字第4005號、臺灣高等法院台中分院74年
    度上字第494號、最高法院75年度台上字第2330號民事裁判
    原告勝訴確定，再經原告對陳娟娟訴請分割共有物，於本院
    達成和解，由原告取得系爭面積0.0573公頃之土地，然系爭
    抵押權仍存在於原告所分割取得之系爭土地上等語。並聲明
    ：（一）被告應將坐落台中市○區○○○段第21之5地號、
    面積0.0573公頃土地，於73年6月25日登記、債權額為250萬
    元之抵押權予以塗銷。（二）訴訟費用由被告負擔。
貳、被告則以：一、本件原告前曾對本件被告請求塗銷抵押權並
    主張被告抵押債權不存在，而經本院86年度訴字第1289號、
    台灣高等法院台中分院87年度上字第379號、最高法院90年
    度台上字第911號判決本件原告敗訴確定。二、丁○○於73
    年6月間向被告抵押借款250萬元，約定於75年6月20日清償
    ，因屆期本息未清償，經被告於87年6月15日以存證信函通
    知其清償，丁○○乃出具「抵押權及抵押債權承諾書」交被
    告收執，該承諾書載明丁○○承認系爭抵押權與所擔保債權
    繼續存在，並將設法清償。且於前開訴訟事件中，到庭之丁
    ○○經台灣高等法院台中分院提示債權陳報狀，其亦答稱無
    爭執，顯見其承認本件被告陳報狀所載抵押債權之本息。從
    而，系爭抵押債權之請求權，已因債務人丁○○分別於88年
    5月30日、88年12月27日承認而中斷時效，應重新起算消滅
    時效期間，故系爭抵押債權之請求權，尚未罹於消滅時效。
    三、況債務人若不行使其抗辯權，法院自不得已消滅時效完
    成，即認請求權已歸於消滅。本件既未經丁○○行使消滅時
    效抗辯權，原告認請求權時效消滅，自屬無據。四、原告所
    引最高法院68年度台上字第1813號判例，係指主債務人承認
    ，對於保證人不生效力而言，原告並非保證人，自無前開判
    例之適用。且原告並非民法第879條所規定為債務人設定抵
    押權之第三人，縱令準用民法第879條規定，原告亦無代償
    債務之責任，被告無需請求原告清償債務僅得行使抵押權，
    原告亦無需向被告承認債務。五、原告與丁○○沒有債權債
    務關係，不能行使代位權等語，資為抗辯。並聲明：（一）
    原告之訴駁回。（二）訴訟費用由原告負擔。
參、得心證之理由
一、查原告所有坐落台中市○區○○○段第21之5地號、面積0.0
    573公頃土地，係於77年12月15日（78年9月2日登記）因分
    割而取得，於分割前之73年6月25日，丁○○即以自己為債
    務人將全部土地設定債權額為250萬元之抵押權予被告，該
    債權清償日期則為75年6月20日；而本件原告前曾對本件被
    告請求塗銷抵押權並主張被告抵押債權不存在，經本院86年
    度訴字第1289號、台灣高等法院台中分院87年度上字第379
    號、最高法院90年度台上字第911號判決本件原告敗訴確定
    ；與被告曾於87年6月15日寄發台北郵局第3375號存證信函
    與丁○○，通知其清償系爭借款250萬元之本息；及本件被
    告於台灣高等法院台中分院87年度上字第379號訴訟事件中
    ，曾出具民事陳報狀陳報系爭本金、利息、違約金債權額合
    計8,036,250元；而當時證人丁○○作證時，對該債權額不
    爭執；暨被告迄今仍未實行前開抵押權等事實，有土地登記
    第2類謄本、本院86年度訴字第1289號民事判決、台灣高等
    法院台中分院87年度上字第379號民事判決、最高法院90年
    度台上字第911號民事裁定、台北郵局第3375號存證信函、
    民事陳報狀、準備程序筆錄節影本在卷可證，並經證人丁○
    ○結證明確，自均堪信為真實。
二、按所有人對於妨害其所有權者，得請求除去之，固為民法第
    767條中段所明定。然所謂妨害需屬違法，所有人始得請求
    排除，若所有人有忍受義務者，則無前開妨害除去請求權。
    次按以抵押權擔保之債權，其請求權已因時效而消滅，如抵
    押權人於消滅時效完成後，5年間不實行其抵押權者，其抵
    押權消滅，民法第880條定有明文。而抵押權因前開規定之
    除斥期間經過即歸於消滅，不因債務人就抵押權所擔保之債
    權是否為消滅時效之抗辯而受影響（最高法院89年度台上字
    第1476號判決可供參考）；且抵押權因前開除斥期間經過而
    消滅，乃基於法律規定而生物權變動，不待登記即生效力。
    惟前開除斥期間係自抵押權擔保債權之請求權消滅時效完成
    後起算，而消滅時效尚有時效中斷或時效不完成之情形，故
    抵押權之消滅，非必為消滅時效期間加5年除斥期間即歸於
    消滅。另按消滅時效因承認而中斷；然時效因請求而中斷者
    ，若於請求後6個月內不起訴，視為不中斷，民法第129條第
    1項、第130條固分別著有明文。惟承認之效力為絕對效力，
    與請求之中斷效力不同；亦即，債務人承認後，權利人不必
    再有起訴等行為，一經中斷時效後，並無視為不中斷之可言
    。復按時效中斷者，自中斷之事由終止時，重行起算，民法
    第137條第1項亦有規定。查：
（一）本件原告前曾對本件被告請求塗銷抵押權並主張被告抵押
      債權不存在，經法院判決本件原告敗訴確定；與被告曾於
      87年6月15日寄發存證信函與丁○○，通知其清償系爭借
      款之本息；及本件被告於台灣高等法院台中分院87年度上
      字第379號訴訟事件中，曾出具民事陳報狀陳報系爭本金
      、利息、違約金債權額合計8,036,250元，而當時證人丁
      ○○作證時，對該債權額不爭執，均如前述。而丁○○於
      88年5月30日出具抵押權及抵押債權承諾書交本件被告收
      執，該承諾書載明丁○○承認系爭抵押權與所擔保債權繼
      續存在，並將設法清償，且迄今尚未清償該借款，亦據證
      人丁○○結證無訛（見本院96年3月13日言詞辯論筆錄）
      ，並有前開抵押權及抵押債權承諾書在卷可證，則丁○○
      既對系爭抵押權所擔保之債權為承認，依前開說明，系爭
      抵押權所擔保之債權請求權之時效期間已於88年5月30日
      因前開債務人承認而中斷，而應重新起算前開消滅時效期
      間，應可認定。然原告於95年10月20日提起本件訴訟時（
      有民事起訴狀在卷可憑），系爭抵押權所擔保債權之請求
      權尚未罹於15年之消滅時效期間，自亦無民法第880條規
      定之適用。
（二）又原告雖另主張原告係物上保證人地位，被告未於前開期
      間內實行抵押權，主債務人縱為承認，其效力僅及於主債
      務人本人及以其財產所設定之抵押權，物上保證人之抵押
      權非可因主債務人之承認而得續存云云。然前開民法第88
      0條所規定之5年除斥期間，係自消滅時效完成後起算，而
      消滅時效尚有時效中斷或時效不完成之情形，故抵押權之
      消滅，非必為消滅時效期間加5年除斥期間即歸於消滅，
      亦如前述。且民法第880條既規定抵押權人於消滅時效完
      成後，5年間不行使抵押權，其抵押權消滅；由其文義觀
      之，其消滅時效是否完成需賴所擔保債權之請求權定之，
      而該抵押權所擔保債權之請求權之消滅時效是否完成，是
      否尚有時效中斷或時效不完成之情形，自不排除主債務人
      之承認而有時效中斷之行為，從而，原告前開主張，自不
      可取。
（三）原告所有系爭土地於其因分割而取得前之73年6月25日，
      丁○○即以自己為債務人將全部土地設定債權額為250萬
      元之抵押權予被告；與本件原告前曾對本件被告請求塗銷
      抵押權並主張被告抵押債權不存在，經法院判決本件原告
      敗訴確定，業如前述。則原告既無法證明系爭抵押權對其
      所有權之妨害係屬違法，依前開說明，原告自無妨害除去
      請求權，其請求除去即塗銷系爭抵押權，自屬無據。
三、綜上所述，系爭抵押權所擔保債權之請求權並未因時效而消
    滅，故系爭抵押權仍有效存在，從而，原告本於物上請求權
    ，請求被告塗銷系爭抵押權，為無理由，應予駁回。
四、本件事證已臻明確，兩造所為之其他主張，陳述並所提之證
    據，經審酌後，認均與本件之結論無礙，不再一一論述，併
    予敘明。
肆、訴訟費用負擔之依據：民事訴訟法第78條。
中　　華　　民　　國　　96　　年　　5 　　月　　 8　　日
                      民事第一庭法  官  陳卿和
正本係照原本作成。
如對本判決上訴，須於判決送達後20日內向本院提出上訴狀。
中　　華　　民　　國　　96　　年　　5　 　月　　 8　　日
                                書記官  葉泰濃
